【裁判字號】    89,台上,2372
【裁判日期】    891020
【裁判案由】    損害賠償
【裁判全文】
最高法院民事判決                              八十九年度台上字第二三七二號
    上  訴  人  乙○○
    訴訟代理人  孫禮光律師
                吳保仁律師
    被 上訴 人  甲  ○
右當事人間請求損害賠償事件，上訴人對於中華民國八十八年八月十日台灣高等法院
台南分院第二審判決（八十七年度上字第五一六號），提起上訴，本院判決如左：
    主  文
原判決關於命上訴人給付及該訴訟費用部分廢棄，發回台灣高等法院台南分院。
    理  由
本件被上訴人主張：坐落雲林縣土庫鎮○○○段一九三號土地原係伊與第一審共同被
告許添丁共有，第一審共同被告許能村、許添丁及上訴人於民國八十四年十月間，在
許添丁分管上開土地（嗣分割編為同段一九三－六號面積○‧○六二三公頃）上建築
房屋與伊所有坐落雲林縣土庫鎮○○路三三－三號房屋（下稱系爭房屋）毗鄰，因挖
地基及建築時未作防護設施，致伊所有系爭房屋龜裂、毀損，需新台幣（下同）一百
二十五萬三千元始能修復等情，爰依侵權行為之法律關係，求為命許添丁、許能村及
上訴人如數給付，並加付法定遲延利息之判決（第一審駁回被上訴人之請求，被上訴
人提起上訴，上訴後，擴張請求連帶給付。原審改判命上訴人給付九十九萬六千一百
二十八元本息，並駁回被上訴人其餘之上訴。上訴人就其敗訴部分，聲明不服，上訴
第三審，而被上訴人就其敗訴部分，未據聲明不服，已告確定）。
上訴人則以：新建房屋係由伊及訴外人許財福、許哲榮三人申請建造，交由訴外人傳
生營造有限公司（下稱傳生營造公司）承攬，伊並未指示，自不負損害賠償責任，且
伊建屋之基地為許添丁與被上訴人等人所共有，經分割，伊亦非土地所有人，自無民
法相鄰關係之適用。又被上訴人係以殺雞、殺鴨為業，大量抽取地下水，地基不穩，
造成系爭房屋龜裂毀損，不得請求伊賠償等語，資為抗辯。
原審將第一審所為被上訴人敗訴判決，部分廢棄改判命上訴人給付被上訴人九十九萬
六千一百二十八元本息，無非以：被上訴人主張之事實，業據其提出照片八張、雲林
縣土庫鎮調解委員會通知書等件為證，並經證人張坤明、張春永、張黃月桃等人證述
甚詳，復經台灣省建築師公會雲林辦事處派兩位專業建築師赴現場查看，認定系爭房
屋之傾斜、地坪磚牆下陷之原因，其中之一乃係因隔鄰於基礎施工，導致該屋基礎下
方土壤流失，以致損壞之產生，有鑑定報告書可按。是被上訴人主張上訴人新建房屋
，因挖掘地基，造成伊所有系爭房屋龜裂、毀損之事實，堪信為真實。查上訴人於八
十五年五月十七日取得新建房屋之使用執照時，其基地係許添丁與被上訴人及訴外人
王水金等九人共有，嗣於八十五年九月十九日和解分割完成登記，有土地謄本可稽。
則上訴人並非共有人，其建築新屋使用許添丁與他人共有之土地，而共有土地若共有
人之一欲申請建造執照，須得其他共有人全体同意，始得申請建造執照，此觀台灣省
建築管理規則第十一規定自明，上訴人新建房屋之基地既係其父許添丁與被上訴人及
其餘訴外人所共有，被上訴人已同意許添丁之子三人建屋，系爭房屋又已建築多年，
參以該土地以和解方式分割，足見各共有人間早就共有土地有分管之約定。上訴人建
屋時，係得土地共有人即其父許添丁之同意，即有權使用該土地，與其他共有土地分
管人間，仍有相鄰關係類推適用之餘地。是上訴人辯稱伊非土地所有人，並無民法相
鄰關係之適用云云，尚非可採。次查土地所有人開挖土地或為建築時，不得因此使鄰
地之地基動搖或發生危險，或使鄰地之工作物受其損害，民法第七百九十四條定有明
文。此係保謢他人維持社會公共利益之規定，定作人違反此項規定者，應推定其於定
作或指示有過失。被上訴人所有系爭房屋之龜裂、毀損，係因上訴人建屋基礎施工所
致，上訴人即受推定有過失。其抗辯伊建屋基礎工程及大部分施工，係由訴外人傳生
營造公司承攬，伊並無不當指示，不負定作人責任云云，雖經證人即傳生營造公司之
法定代理人張文生及股東張淑香證述屬實，然按定作人依法令負有特定作為義務，而
使他人代為該項事務時，定作人就該他人之過失或不適當履行仍應負其全責，不得因
該他人代為履行而免其義務。上訴人既係土地使用權人依民法第七百九十四條規定，
於挖掘土地或建築房屋時，負有防免鄰地所有人工作物受損害之義務，則其委由傳生
營造公司代為建屋挖掘地基施作基礎工程時，就傳生營造公司之過失或不適當履行，
仍應負責，無從解免其義務。上訴人上開之抗辯，自非可採。則上訴人就被上訴人所
有系爭房屋所受損害，應負侵權行為責任，堪以認定。又查被上訴人所有系爭房屋因
上訴人之過失致毀損，申請調解請求上訴人回復原狀被拒，被上訴人請求上訴人賠償
系爭房屋之損害，並無不合。而系爭房屋破壞情形，無法再承受任何外力之破壞，故
修復費用以重建方式為之，其費用為一百三十九萬一千五百元，有上開建築師公會鑑
定書可稽。按上開鑑定，係由二位專業建築師勘驗現場後，本於專業知識，並參酌市
價而為判斷，尚屬公正可採。此項費用係以重建方式為之，全以新品代舊品，應予折
舊，而系爭房屋經折舊後，估定為九十九萬六千一百二十八元，亦經第一審囑託華聲
企業發展鑑定顧問有限公司鑑定在案，有該鑑定報告書可按。是系爭房屋毀損價值為
九十九萬六千一百二十八元。從而，被上訴人請求上訴人賠償上開金額及其法定遲延
利息，應予准許等詞，為其判斷之基礎。
惟查第一審囑託台灣省建築師公會雲林縣辦事派建築師鑑定結果，系爭房屋損壞之成
因可能有二：其一乃因標的物（即系爭房屋）屋齡約十四年之久，且外牆除少數RC柱
外，僅為 1∕2B磚牆，較一般（建物）結構脆弱，故無法抵抗較大之剪力作用；其二
乃因隔鄰於基礎施工時，導致標的物基礎下方土壤部分流失，以致損壞之產生，故兩
者互為因果，若無隔鄰施工標的物，應不致有立即之損壞，若標的物結構較為強固時
，損壞應較輕微等語（見外放鑑定報告書）。上開鑑定報告係以系爭房屋屋齡已久，
較一般建物結構脆弱，無法抵抗較大之剪力作用，可能因隔鄰於基礎施工時，使該屋
地基部分土壤流失，以致損壞之發生，乃屬推測之詞，並未明確肯定系爭房屋全係因
隔鄰於基礎施工所致。且上訴人一再抗辯，被上訴人係以殺雞、殺鴨為業，日以繼夜
大量抽取地下水，已達二十餘年，可能因此其房屋（即系爭房屋）地基不穩，房屋部
分龜裂云云（見一審卷一三頁、六十頁反面、原審卷二十頁），則系爭房屋之損害是
否全係上訴人在鄰地建造房屋所造成？於上訴人興建房屋前，系爭房屋之地基是否流
失已有既存之損害？若是，該前已存在之損害情形如何？此與判斷上訴人應負損害賠
償責任之範圍攸關。乃原審悉未詳予調查審認，遽以上開理由，判命上訴人全數賠償
，即有未合。又原審係依第一審囑託華聲企業發展鑑定顧問有限公司鑑定報告為認定
系爭房屋損壞折舊後價值之依據，惟該鑑定報告書係以系爭房屋折舊（使用）年數約
十四年做為鑑定之標準，而據被上訴人自承系爭房屋係於民國七十二年所建（見一審
卷四四頁），距上開公司於八十七年四月十五日派員赴現場勘估時（見外放上開鑑定
報告書第二頁），系爭房屋之使用年數已有十五年，原審未進一步查明審認並說明該
鑑定報告可採之依據，亦有可議。上訴論旨，指摘原判決關於其敗訴部分為不當，求
予廢棄，非無理由。末查被上訴人於第一審請求上訴人與第一審共同被告許添丁、許
能村共同給付一百二十五萬三千元及加付法定遲延利息，於原審更正其訴之聲明，求
為命上訴人與許添丁、許能村等三人連帶給付一百二十五萬三千元及加付法定遲延利
息，係就原來之聲明為擴張，即屬訴之追加。原審認定被上訴人請求上訴人賠償九十
九萬六千一百二十八元本息，為有理由，逾此部分之請求，為無理由。原判決主文卻
未諭知「被上訴人追加之訴駁回」，尚有未合。案經發回，宜併注意及之。
據上論結，本件上訴為有理由。依民事訴訟法第四百七十七條第一項、第四百七十八
條第一項，判決如主文。
中      華      民      國    八十九    年      十      月     二十     日
                              最高法院民事第二庭
                                  審判長法官  曾  桂  香
                                        法官  劉  延  村
                                        法官  劉  福  聲
                                        法官  黃  秀  得
                                        法官  陳  重  瑜
      右正本證明與原本無異
                                              書  記  官
中      華      民      國    八十九    年      十      月    三十一    日


司法院資訊處製作；財團法人民間司法改革基金會備份。
